臺灣高等法院刑事判決　　　　　　　　　　　　　　九十二年度選上訴字第七八號
　　上　訴　人　臺灣桃園地方法院檢察署檢察官
　　被　　　告　甲○○
　　被　　　告　丁○
右上訴人因選罷法案件，不服臺灣桃園地方法院九十二年度訴字第二二二號，中華民
國九十二年九月九日第一審判決（起訴案號：臺灣桃園地方法院檢察署九十一年度偵
字第一一五八九號），提起上訴，本院判決如左：
    主  文
上訴駁回
    理  由
一、公訴意旨：
    公訴意旨略以：被告甲○○係登記參選「九十一年桃園縣各鄉鎮市民代表暨村里
    長選舉」桃園市第九屆長美里里長選舉之戊○○，詎其於上開里長選舉期間，明
    知對於有投票權之人，不得為交付賄賂，而約使投票權人，為其投票權一定之行
    使，竟於民國九十一年五月二十日前後，與有犯意聯絡之被告丁○共同前往桃園
    市○○路九十九巷四十九號，交付生薑海鹽丙○○○○予己○○○，並約使己○○○於投票時為支持被告甲○○之行使，因認被告丁○、甲○○涉嫌共同違反公
    職人員選舉罷免法第九十條之一罪嫌云云。
二、法律規定及判決先例：
    按犯罪事實應依證據認定之，無證據不得推定其犯罪事實；又不能證明被告犯罪
    者，應諭知無罪之判決，刑事訴訟法第一百五十四條、第三百零一條第一項分別
    定有明文。次按認定不利於被告之事實，須依積極證據，苟積極證據不足為不利
    於被告事實之認定時，即應為有利於被告之認定，更不必有何有利之證據（最高
    法院三十年度上字第八一六號判例意旨參照）；再按刑事訴訟上證明之資料，無
    論其為直接或間接證據，均須達於通常一般之人均不致有所懷疑，而得確信其為
    真實之程度，始得據為有罪之認定，若其關於被告是否犯罪之證明未能達此程度
    ，而有合理懷疑之存在，致使無從形成有罪之確信，根據「罪證有疑，利於被告
    」之證據法則，即不得遽為不利被告之認定，亦有最高法院七十六年度台上字第
    四九八六號判例可稽。其以情況證據（即間接證據）斷罪時，尤須基於該證據在
    直接關係上所可證明之他項情況事實，本乎推理作用足以確證被告有罪，方為合
    法，不得徒憑主觀上之推想，將一般經驗上有利被告之其他合理情況逕予排除，
    此觀諸最高法院三十二年上字第六十七號判例意旨亦甚彰明。
三、起訴論據及被告之供述暨辯解：
    本件公訴人認被告丁○、甲○○涉犯前開違反公職人員選舉罷免法罪嫌，無非係
    以：證人己○○○之證述、己○○○所提出之生薑海鹽丙○○○○等為其論罪依
    據。然訊據被告丁○、甲○○均堅詞否認有何違反公職人員選舉罷免法之行為，
    被告丁○並辯稱：伊在這次選戰中，是支持另一位戊○○邱李碧雲，並未幫甲○○助選，更沒有和甲○○一起送沐浴乳給己○○○等語，被告甲○○則以其是一
    一拜訪選民之方式參與選舉，並未送東西給選民或有其他賄選之行為，可能是競
    爭對手故意陷害等語資為抗辯。
四、本院之判斷：
（一）被告甲○○確實有於九十一年度桃園縣各鄉鎮市民代表暨村里長選舉受理戊○○登記時間內（九十一年四月二十一日至同年四月二十五日）登記參選，其後
      經桃園縣選舉委員會九十一年六月二日公告為戊○○一情，為被告甲○○所自
      承，且有桃園縣選舉委員會九十二年四月七日桃選一字第０九二０七００四四
      二０號函暨所附相關資料在卷足憑，是被告甲○○確為九十一年桃園縣桃園市
      里長選舉之長美里里長戊○○之事實，應屬無疑。
（二）證人己○○○雖於九十一年五月二十七日警方查訪時證稱：約一星期前某日白
      天，由丁○帶著男性里長戊○○夫妻，三人一起來拜票，贈送二瓶生薑海鹽沐
      浴乳，懇請投他一票，但不知道該戊○○姓名為何等語（見偵卷第十一頁），
      查證人己○○○係六十二年七月二十三日
      路九十九巷四十六號，於九十一年桃園縣桃園市里長選舉時具有投票權資格之
      人，此有法務部戶役政連結作業系統個人基本資料及全戶
      資佐證。然而細觀上該警訊筆錄內容，證人己○○○僅指稱係一名男性戊○○
      贈送禮品懇請投他一票，惟並未明確指出該戊○○為誰，後證人己○○○雖經
      原審多次傳喚均未能到庭，更於九十二年七月四日死亡，以致無法再予傳訊到
      庭，與被告當庭對質、詰問，是在被告甲○○、丁○堅決否認之情形下，自應
      有其他相關證據或人證做為佐證，無法僅以證人己○○○單一之模糊指述，即
      為被告丁○、甲○○不利之認定。
（三）另與己○○○同住一棟大樓之證人辛○○（住處位在：桃園市○○路九十九巷
      四十六之一號二樓）於九十一年五月二十七日警方查訪時及原審調查時均陳稱
      ：約一星期前返家時發現門外鞋櫃放有四瓶生薑海鹽沐浴乳，未發現夾帶有宣
      傳單，事後也沒有戊○○向其說明等語（見偵卷第十二頁，原審九十二年四月
      三十日訊問筆錄），顯然證人辛○○（原審誤植為乙○○）在發現上開物品時
      ，並未與任何戊○○或助選員碰面，現場也未留有文宣，其後也未曾有戊○○
      、助選員或其他人再當面拜票、懇請投票支持，而此里長選舉係屬地方上選舉
      ，規模不大，應不致有所謂「前金後謝」之賄選情事，是證人辛○○前開證詞
      ，亦僅能佐證其於前開時、地發現有四瓶之生薑海鹽沐浴乳放置在其家門口鞋
      櫃上，並未能以此推認係被告丁○、甲○○為期約賄選所餽贈之物品。況且，
      證人即同住於長美里競選範圍區內之住戶乙○○（為桃園市○○路九十九巷四
      十六之二號三樓之住戶）於原審調查時證稱：其沒看過也沒收到扣案的沐浴乳
      ，因其很少在家所以沒看過被告丁○帶甲○○拜票等語（見原審九十二年五月
      十四日訊問筆錄），證人庚○○亦於警訊時證稱：被告甲○○競選期間，每逢
      假日即帶家人前往長美里向里民拜票，但只有發文宣，並沒有贈送禮品等語甚
      明（見偵卷第十三頁至第十四頁），衡諸常情，果若被告丁○、甲○○二人確
      有公訴人所指以交付禮品（生薑海鹽沐浴乳）作為選民投票給被告甲○○對價
      之方式，當不會僅交付與證人己○○○一戶（辛○○部分並無證據證明係被告
      丁○、甲○○為期約賄選所餽贈之物品），而不餽贈前開禮品給同為長美里住
      戶，甚或係同一棟大樓裡之其他住戶（如證人乙○○）以尋求支持？且遍查全
      卷，亦未有相關搜索資料或任何證據證明被告丁○、甲○○家中、競選總部內
      存放有與扣案相同或類似之生薑海鹽沐浴乳等明確證據，顯難僅因證人己○○○、辛○○（原審誤植為乙○○）曾收受扣案之生薑海鹽沐浴乳，即認係被告
      丁○、甲○○為賄選所交付之物品。是被告甲○○、丁○二人辯稱：並未交付
      扣案之生薑海鹽沐浴乳給選民尋求支持等語，尚非全然不可採信。
五、維持原判決及駁回上訴之理由：
    綜上所述，本件公訴人所舉事證尚未達於通常一般之人均不致有所懷疑，得確信
    其為真實之程度，而有合理性懷疑之存在，本院無從形成有罪之確信，已如前述
    ，被告丁○、甲○○所辯各情，尚堪採信。此外，復查無其他積極證據足以證明
    被告邱松鬆、甲○○二人有何公訴人所指違反選罷法第九十條之一第一項之交付
    投票賄賂犯行或係其他違反公職人員選舉罷免法之犯行，根據「罪證有疑，利於
    被告」之證據法則，並揆諸前揭判例意旨，原審認不能證明被告丁○、甲○○犯
    罪，為被告二人無罪之諭知，經核並無違誤。檢察官上訴意旨以：本件係證人己○○○主動向桃園縣警察局桃園分局交付賄賂財物後製作筆錄，證稱自被告丁○
    及另二年籍不詳之男、女收受查扣之賄賂物，嗣員警至被告丁○位於桃園市○○
    路九十九巷四十六之一號住處，復查扣同樣外觀之疑似賄賂物，有當場所攝之相
    片及扣案物附於偵查卷內可憑，雖證人嗣後死亡無法到庭進行對質，惟參酌本件
    查獲之經過及證人於警訊時之指述，應堪係為真，況證人於法庭外之陳述如有例
    外情形，並非不能作為證據，而本件證人於審理時死亡，顯無法到庭接受詰問及
    對質，則證人於警訊時所為法庭外之陳述即應屬例外而有證據能力，原審未查竟
    採信被告空言之否認，再以未有其餘住戶收受之證據存在即率予採信被告之辯解
    ，其認事實顯然有誤；本件員警據報後隨即前往附近查察，也確在同棟大樓二樓
    查獲同樣之贈品，雖證人辛○○以返家時即發現該沐浴乳，不知係何人交付等語
    稱之，惟該沐浴乳係他人饋贈應堪確認，再依通常情形饋贈物品人之常情，來訪
    未遇而置於他人門口亦多有之，惟必留有相當訊息以方便受贈者知悉，本件另有
    證人辛○○亦收受相同包裝之沐浴乳，是原審以並無他人收受云云顯無足採。經
    查：（一）按被告以外之人於審判外之言詞或書面陳述，除法律有規定者外，不
    得作為證據；又被告以外之人於審判中死亡者，其於檢察事務官、司法警察官或
    司法警察調查中所為之陳述，經證明具有可信之特別情況，且為證明犯罪事實之
    存否所必要者，得為證據，固為刑事訴訟法第一百五十九條第一項、第一百五十
    九條之三第一款所明定，本件證人己○○○於九十二年七月四日死亡，原審審理
    中即無法傳訊到庭，與被告當庭對質、詰問，則其於警訊中所所為之陳述，揆諸
    上開規定，需證明具有可信之特別情況，且為證明犯罪事實之存否所必要者，始
    得為證據，本件員警雖至被告丁○位於桃園市○○路九十九巷四十六之一號住處
    ，查扣同樣外觀之疑似賄賂物，並有當場所攝之相片及扣案物附於偵查卷內可憑
    ，惟被告丁○自始否認交付扣案之生薑海鹽沐浴乳給選民尋求支持里長選舉之戊○○甲○○，復未於甲○○家中、競選總部內查獲與扣案相同或類似之生薑海鹽
    沐浴乳，另證人辛○○返家時發現門外鞋櫃放有四瓶生薑海鹽沐浴乳，惟不知係
    何人交付，亦未發現夾帶有宣傳單，事後也沒有戊○○向其說明，均不足以證明
    證人己○○○於警訊中所為之陳述具有可信之特別情況，而得為被告二人論罪之
    證據。（二）據證人辛○○所證，返家時即發現門外鞋櫃放有四瓶生薑海鹽沐浴
    乳，不知係何人交付等語，果係被告丁○、甲○○所餽贈之物品，為達期約賄選
    目的，於拜訪辛○○未遇時，如未夾帶宣傳單，事後亦當以任何可行之方式告知
    ，始符常情，惟證人辛○○復證陳：未發現夾帶有宣傳單，事後也沒有戊○○向
    其說明等詞，是證人辛○○前開證詞，亦僅能佐證其於前開時、地發現有四瓶之
    生薑海鹽沐浴乳放置在其家門口鞋櫃上，並未能以此推認係被告丁○、甲○○為
    期約賄選所餽贈之物品，本件上訴為無理由，應予駁回。
六、適用法律：
據上論斷，應依刑事訴訟法第三百六十八條，判決如主文。
本案經檢察官鄭龍照到庭執行職務。
中      華      民      國    九十三    年     二     月     二十七     日
                              臺灣高等法院刑事第十庭
                                  審判長法  官  溫  耀  源
                                        法  官  吳      燦
                                        法  官  邱  同  印
右正本證明與原本無異。
檢察官如不服本判決，應於收受送達後十日內向本院提出上訴書狀，其未敘述上訴之
理由者並得於提起上訴後十日內向本院補提理由書（均須按他造當事人之人數附繕本
）。
                                        書記官  莊  昭  樹
中      華      民      國    九十三    年      二      月    二十七    日
